【裁判字號】    96,簡上,167
【裁判日期】    970605
【裁判案由】    確認本票債權不存在
【裁判全文】
臺灣臺南地方法院民事判決             96年度簡上字第167號
上  訴  人  乙○○
被上訴人    甲○○
上列當事人間請求確認本票債權不存在事件，上訴人對於中華民
國九十六年十一月十四日本院台南簡易庭第一審判決（九十六年
度南簡字第一一四一號）提起上訴，經本院於民國九十七年五月
二十二日言詞辯論終結，判決如左：
    主      文
上訴駁回。
第二審訴訟費用新台幣壹仟伍佰元由上訴人負擔。
    事      實
甲、上訴人方面：
一、聲明：
（一）原判決不利上訴人部分廢棄。
（二）確認被上訴人所持有由上訴人於民國（下同）95年9月4日
      簽發、票面金額新台幣（下同）30萬元，到期日95年9月4
      日之本票債權不存在。
（三） 第一、二審訴訟費用均由被上訴人負擔。
二、陳述：
（一）被上訴人持有上訴人於95年9月4日所簽發，票面金額30萬
      元，到期日為95年9月4日之本票1紙（以下簡稱系爭本票
      ），並持該本票向本院聲請裁定准予強制執行，經本院以
      96年度票字第4374號裁定准許在案。惟系爭本票係貨款及
      加盟保證金，上訴人並無積欠貨款及違反契約，詎本院仍
      裁定准予強制執行，有害上訴人之權益，爰訴請確認本票
      債權不存在等語。
（二）按上訴人並無違反合約販賣非被上訴人之商品，被上訴人
      僅憑自己證人李茂祺（被上訴人稱其為自己所聘請之職員
      ）所照之三張照片主張上訴人違反合約，卻無直接證據指
      出那三張照片確在上訴人店中所照，原審以證人於法院審
      理中具結擔保伊所為證述之真實，衡情應無甘冒偽證追訴
      處罰之風險而作不實之證述，卻不知證人其實是加盟總店
      之負責人，其二人又為兄弟關係，若被上訴人及證人所言
      屬實，被上訴人為何需要謊稱證人為其聘雇之職員，而證
      人也表明其受僱於被上訴人，顯有串證之情事。
（三）另被上訴人請求訊問之證人黃緁筠，因上訴人向黃緁筠頂
      讓其所有位於台南市○○路656號之亞米生活茶飲裕農店
      之生財器具及存貨，雙方有讓渡金之糾紛爭執，此有上訴
      人提出之支付命令聲請書、讓渡書、匯款單、收據可憑。
      證人黃緁筠之證詞自不足採。
（四）上訴人為受害者，為何還要支付違約金？因合約中斷，更
      換招牌、塑膠袋、封口模的費用，上訴人都自行吸收，並
      未向被上訴人求償，因兩造合約並無訂立被上訴人違約之
      罰責而僅罰上訴人，而對上訴人予取予求，令人不服。綜
      上所述，上訴人並無違反兩造合約書第五條之約定，向被
      上訴人以外之其他廠商購入原物料在店中販賣，上訴人原
      用以擔保契約履行之系爭本票之債權亦不存在。
乙、被上訴人方面：
一、聲明：求為判決如主文所示。
二、陳述：
（一）本件兩造於95年9月4日簽立加盟店合約書，雙方本諸互惠
      互利，以及誠懇合作之意願，由被上訴人提供上訴人經營
      管理技術及各式茶飲商品原物料，並同意上訴人使用被上
      訴人所有之亞米生活茶飲之招牌與名稱，於臺南市○○路
      656號設立亞米生活茶飲加盟店經營茶飲品之販售，期間
      自95年9月4日起至98年9月3日止。依兩造所簽加盟店合約
      書第5條第1項之約定，上訴人店內所販賣之商品，應向被
      上訴人訂購，惟上訴人自95年底起，經被上訴人多次發現
      其使用、販賣非被上訴人所提供之商品或原料。被上訴人
      慮及兩造原為朋友關係，故未以正式書面方式通知上訴人
      ，而以當面告知規勸之方式，要求上訴人不要再有違約行
      為。未料，被上訴人於96年5月16日再度發現上訴人販售
      非被上訴人所提供之原料物品，有被上訴人當場拍攝之照
      片可憑，而上訴人亦當場承認有向其他廠商訂購上訴人情
      事，兩造乃約定於96年5月18日在被上訴人所經營之東門
      店商討如何解決，惟上訴人並未出面。
（二）因上訴人多次違反契約約定而販售非被上訴人所提供之商
      品，又拒不出面處理，被上訴人乃於96年5月25日委託律
      師發函通知上訴人依法終止契約，並依兩造所簽加盟店合
      約第10條之約定，請求上訴人給付違約金30萬元，惟上訴
      人仍拒不履行，被上訴人依法就上訴人簽發之本票聲請裁
      定准予強制執行，並無不當，上訴人起訴請求確認本票債
      權不存在，並無理由等語，資為抗辯。
    理    由
一、上訴人於原審起訴請求確認被上訴人所持有，由上訴人於民
    國九十五年九月四日所簽發，票面金額新臺幣30萬元，票號
    WG0000000號，到期日為民國九十五年九月四日之本票債權
    不存在，經原審判決上開本票逾3萬元部分，其本票債權不
    存在，上訴人就其原審敗訴部分上訴，而原審判決被上訴人
    敗訴部分，未據被上訴人聲明不服，兩造未上訴部分均已告
    確定，先予敘明。
二、本件經協商並簡化爭點，確認兩造不爭執及爭執事項如下（
    見本院97年1月30日準備程序筆錄，本院卷26頁）：
（一）兩造不爭執之事項：
    1.兩造於95年9月4日簽訂加盟店合約書，合約有效期間95年
      9月4日起至98年9月3日止，共計三年。依據合約書第5條
      第1款約定，上訴人店內所販賣之商品，應向被上訴人訂
      購。另合約書第10條約定，上訴人於訂約日起，如有違反
      約定之事項，或自行終止合約均應給付被上訴人新台幣三
      十萬元整之違約金。
    2.上訴人依據兩造加盟合約書第14條約定，於95年9月4日簽
      發票面金額新台幣拾萬元，票號WG0000000號，到期日
      為民國九十五年九月四日之本票一紙交付被上訴人，作為
      上訴人確實履行系爭合約，並付清債務或損害之責任。
（二）兩造爭執之事項：
      上訴人有無違反兩造加合約書第5條之約定，向被上訴人
      以外之其他廠商購入原物料在店內販賣？
三、茲就上開兩造爭執事項，分述本院得心證理由如下：
（一）本件被上訴人辯稱因上訴人違反系爭合約第5條第1款之約
      定，向被上訴人以外之其他廠商購入等情，業據被上訴人
      提出上訴人向其他廠商購買之原物料照片3幀為證（見原
      審卷第28-30頁），且被上訴人聲請傳訊之證人即拍攝上
      述照片之被上訴人之兄李茂祺於原審到院證稱：伊於今年
      前往上訴人所經營，位在臺南市○○路之加盟店瞭解上訴
      人進貨需求，並查看上訴人有無使用其他公司原物料時，
      發現上訴人使用並非被上訴人提供之原物料，包括金桔檸
      檬汁、果糖、大顆的粉圓、咖啡粉等，因被上訴人所提供
      之原物料，其中果糖及大顆之粉圓均有配合廠商之標籤，
      故可辨認；而被上訴人所提出之照片均係伊親自拍攝，當
      時攝得果糖、擺放原物料之架子、冰箱、大顆粉圓等物品
      等語（見原審卷第38-40頁），核與被上訴人之主張相符
      。
（二）雖上訴人稱證人李茂祺為被上訴人之兄，又是加盟總店之
      負責人，被上訴人謊稱證人為其聘雇之職員，顯有串證之
      情事云云。然查：
    1.證人為不可代替之證據方法，如果確係在場聞見待證事實
      ，而其證述又非虛偽者，縱令證人與當事人有親屬、親戚
      或其他利害關係，其證言亦非不可採信，最高法院著有53
      年度台上字第2673號判例足資參照。
    2.證人李茂祺為被上訴人之兄，且亦任職於被上訴人所經營
      之公司，此經證人李茂祺於原審法官訊問前陳明在卷（見
      原審卷第38頁），其並無任何隱瞞法院之處。而證人李茂
      祺雖與被上訴人有親屬關係，證詞難期中立而有偏頗之虞
      ，有調查其他證據之必要，查明其證述是否虛偽：
      (1)雖上訴人否認該照片拍攝之地點即是其所經營位於台南
        市○○路656號之亞米生活茶飲加盟店，惟證人黃緁筠
        於本院審理時到庭證稱：「（問：是否知道這些照片是
        在哪些地方照的？提示原審卷第28頁、29頁、30頁照片
        並告以要旨）在裕農路656號亞米生活茶飲社拍攝的。
        （問：你如何知道是在上開地點拍攝的？）我是那家店
        的店長，我將該店盤給上訴人乙○○，我是從第一張、
        第二張照片中紅色得地板看出來的，第三張照片我沒有
        辦法確認。（問：該店內所販賣的東西你有沒有注意？
        ）沒有，我只能夠從第一張、第二章照片確定是那家店
        。」等語在卷（見本院卷第32頁），核與證人李茂祺所
        述一致。
      (2)再查，根據兩造之合約，上訴人應向裕豐行購買食品原
        料，依被上訴人提出裕豐行茶葉量販應收帳款96年1-5
        月明細表，上訴人在五個月當中共向裕豐行買了三十三
        桶果糖，上訴人對此亦不爭執。查證人李茂祺對於果糖
        之用量，證稱以每月營業額30萬元左右，須20-30桶的
        果糖（見本院卷第27頁），另證人黃緁筠雖不記得其每
        月之營業額，但在將店面頂讓上訴人之前，冬天至少要
        十幾桶之果糖，夏天更多（見本院卷第32、33頁）。上
        訴人在原審供述其每月之營業額13、14萬元計算，雖被
        上訴人稱不止該金額，應該為20幾萬元，但縱認營業額
        僅13、14萬元，但以上述證人證述之果糖用量，三十三
        桶之果糖也不夠使用，此足認上訴人確實向被上訴人以
        外之其他廠商購入果糖用在店內之飲料並販賣。
      (3)綜上，證人李茂祺雖與被上訴人為兄弟關係，並任職於
        被上訴人之公司，另證人黃婕筠亦因頂讓其所有位於台
        南市○○路656號之亞米生活茶飲裕農店之生財器具及
        存貨，而與上訴人有讓渡金之爭執，但證人二人之證詞
        互核一致，再由上訴人依合約向配合廠商購買果糖之數
        量，與其營業額明顯不符，足認證人李茂祺、黃婕筠在
        法院證述之待證事實，並非虛偽，縱令證人與當事人有
        親屬關係、其他債權債務關係，揆諸前開判例意旨，其
        證言仍為可採信。上訴人違反兩造合約書第5條第1款之
        約定，向被上訴人以外之其他廠商購入原物料在店內販
        賣，應可認定，上訴人之主張為不可採。
（三）再查，按當事人得約定債務人於債務不履行時，應支付違
      約金；違約金，除當事人另有訂定外，視為因不履行而生
      損害之賠償總額；又約定之違約金額過高者，法院得減至
      相當之數額，民法第250條第1項、第2項前段、第252條定
      有明文。故約定之違約金苟有過高情事，法院即得依此規
      定依職權核減至相當之數額，並無應待至債權人請求給付
      後始得核減之限制。且所謂違約金，不問其作用為懲罰抑
      為損害賠償額之預定，均有上開規定之適用，最高法院79
      年台上字第1612號、50年台抗字第55號判例、70年度台上
      字第157號判決意旨可資參照。查本件兩造所訂加盟店合
      約第10條約定：「乙方（即上訴人，下同）於訂約日起，
      如有違反約定之事項，或自行終止合約均應給付甲方（即
      被上訴人、下同）新臺幣三十萬元整之違約金」，而系爭
      合約第14條則約定：「乙方於本合約簽訂時，應提供新臺
      幣三十萬元商業本票（本票編號：WG0000000），保證乙
      方確實履行本合約之規定，並負清償債務或損害之責任」
      ，則依上述合約條文文義觀之，系爭合約第14條所訂本票
      顯係擔保上訴人履行系爭合約第10條所負之損害賠償責任
      。而系爭合約並無當事人除第10條、第14條所定違約金外
      ，得另行請求損害賠償之約定，參照前引民法第250條第2
      項前段之規定，應認為系爭合約第14條屬於損害賠償額預
      定性違約金之約定。揆諸前揭說明，苟此項約定之違約金
      有過高情事，本院自得依職權將之核減至相當之金額。按
      本件兩造於簽訂合約當時，被上訴人曾對上訴人收取5萬
      元，而上訴人經營加盟店期間，每月向被上訴人進貨之金
      額約為2、3萬元等情，為兩造所不爭執。惟上訴人主張其
      經營加盟店每月之營業收入約為13、14萬元，則為被上訴
      人所爭執否認，並稱上訴人之營業收入每月應高達20 餘
      萬元云云。然本件兩造均未提出相當之證據證明上訴人每
      月之營業收入究竟為何，其等就此所為之主張及抗辯俱難
      採認。本院審酌兩造於締約之初，被上訴人業已收取五萬
      元之權利金或技術轉移費用，而本件上訴人加盟被上訴人
      經營茶飲事業，技術難度甚低，且依系爭合約第3條之約
      定，上訴人所經營加盟店裝潢之施工費用俱由上訴人自行
      支出，上訴人加盟又僅數月，難認被上訴人除訂貨金額外
      ，有何其他損失，因認本件系爭合約約定之違約金，實屬
      過高，爰參酌兩造所自承之每月進貨金額，依職權將本件
      兩造約定之違約金酌減為3萬元。
四、綜上所述，因上訴人違反該兩造合約書第5條第1款規定，依
    該合約第10條之約定，應給付違約金3萬元，應屬可信，系
    爭本票即係擔保上訴人履行該違約金債務，上訴人抗辯系爭
    本票債權不存在，為不足採。從而，上訴人訴請確認系爭本
    票之票據債權不存在，為無理由，不應准許。原審為上訴人
    此部分敗訴之判決，經核於法要無不合。上訴意旨猶執前詞
    指摘原判決不當，求予廢棄改判，為無理由，應予駁回。
五、另按法院為終局判決時，應依職權為訴訟費用之裁判，民事
    訴訟法第87條第1項定有明文。查本件第二審之訴訟費用即
    第二審裁判費經核為1,500元，本院爰依職權確定上開訴訟
    費用由上訴人負擔。
六、據上論結，本件上訴為無理由，依民事訴訟法第436條之1第
    3項、第449條第1項、第87條第1項、第78條，判決如主文。
中    華    民    國    97    年    6     月    5     日
                  民事第三庭    審判長法  官  蔡美美
                                      法  官  孫玉文
                                      法  官  張麗娟
以上正本係照原本作成。
本判決不得上訴。
中    華    民    國    97    年    6     月    5     日
                                      書記官  楊宗倫


司法院資訊處製作；財團法人民間司法改革基金會備份。
